臺灣高雄地方法院民事判決　　　　　　　99年度訴字第1076號
原　　　告　吳濯熙
訴訟代理人　鄭錦堂律師
被　　　告　東利奇企業股份有限公司
法定代理人　高千惠
訴訟代理人　單文程律師
上列當事人間請求返還不當得利事件，本院於民國100 年5 月17
日言詞辯論終結，判決如下：
    主  文
被告應給付原告新台幣貳佰萬元，及自民國九十九年三月二十七
日起至清償日止，按週年利率百分之五計算之利息。
訴訟費用由被告負擔。
    事實及理由
一、原告主張：訴外人張世昌、許宗哲、徐翊誠（下稱張世昌等
    人）組成詐欺集團，於民國98年2 月19日上午某時許，由該
    詐欺集團所屬成年成員撥打電話予訴外人高錦光，分別向其
    佯稱為刑事組林志雄小隊長、王清杰檢察官，因高錦光涉嫌
    洗錢案件，故其帳戶將遭凍結云云，致高錦光陷於錯誤，依
    指示自其華南銀行帳戶匯入新台幣（下同）1,300,000 元至
    其女高千惠以被告公司名義所申設之中國信託商業銀行三民
    分行帳號00000000000000號帳戶（下稱系爭帳戶），再於翌
    （20）日下午12時許，在高雄市三民區○○○路「鄭新助服
    務處」隔壁之寵物店前，推由自稱為書記官之徐翊誠，僭行
    書記官之職權，交付偽造之「臺灣臺中地方法院檢察署傳票
    」、「法務部臺中行政執行處凍結管制執行命令」、「臺中
    地方法院檢察署監管科」公文書各1 紙予高錦光以行使，使
    高錦光信以為真，因而交付系爭帳戶存摺、印章、密碼予徐
    翊誠。嗣徐翊誠及該詐欺集團成年成員接續於同日、同年2
    月23日、24日，盜用系爭帳戶之印鑑章蓋印在取款憑條上，
    而偽以已經獲得該帳戶權利人授權提領款項之意，進而持以
    向銀行行員行使，而使行員陷於錯誤，接續交付該帳戶內款
    項100,000 元、500,000 元、700,000 元、700,000 元予徐
    翊誠及該詐欺集團成年成員，致系爭帳戶於同年2 月24日僅
    餘18,989元。而該詐騙集團復利用系爭被告帳戶作為詐騙原
    告匯入款項之工具，原告於受該詐欺集團成年成員詐騙後，
    乃依指示於同年3 月4 日臨櫃存款300,000 元至系爭帳戶，
    並於同年3 月5 日、3 月10日再依指示各匯款2,000,000 元
    至系爭帳戶，張世昌等人所屬詐欺集團成員即先後於同年3
    月6 日、9 日、11日以前揭盜用系爭帳戶之相同方式自該帳
    戶領出750,000 元、750,000 元、800,000 元。張世昌等人
    所涉前揭偽造文書、詐欺取財之犯行，業經台灣高雄地方法
    院檢察署（下稱高雄地檢）檢察官提起公訴，並經本院以98
    年度訴字第879 號、98年度訴字第1157號等刑事判決判處有
    罪確定在案。又系爭帳戶為被告公司法定理人高千惠交付予
    其父親高錦光所使用，高千惠發現高錦光受騙後，於98年3
    月12日向中國信託商業銀行辦理更新帳戶存摺，並將存摺內
    所餘2,018,989 元轉出2,010,000 元至其個人名下帳戶，惟
    該餘款中之2,000,000 元為原告所匯而尚未遭盜領之款項，
    非屬被告或高錦光所匯入，經高雄地檢承辦檢察官發現後，
    乃命高千惠將匯出款項匯回系爭帳戶內，並加以扣押凍結，
    嗣經原告分別向中國信託商業銀行三民分行、高雄地檢申請
    發還，均因被告加以爭執而遭拒絕。按款項匯入銀行帳戶後
    ，依金錢消費寄託之法律關係，該款項之所有權即為銀行，
    帳戶開設人則取得對銀行之返還存款請求權，系爭被告帳戶
    內餘款2,018,989 元中之2,000,000 元為原告所匯而尚未遭
    盜領之款項，原告受有損害，被告因原告誤匯款項而增加得
    對中國信託商業銀行請求返還存款2,000,000 元之利益，並
    無法律上之原因，被告自屬不當得利。為此，爰依民法第17
    9 條規定，提起本件訴訟。並聲明：被告應給付原告2,000,
    000 元，及自起訴狀繕本送達翌日起至清償日止，按週年利
    率百分之5 計算之利息。
二、被告則以：原告遭張世昌等人所屬詐騙集團成員詐欺時，原
    告當時之給付對象為該詐騙集團成員，並非被告，雖系爭帳
    戶內確有不法所得，惟因原告遭詐欺時系爭帳戶即屬張世昌
    等人所屬詐騙集團成員所支配，被告雖為系爭帳戶所有人，
    亦無從管理使用該帳戶，是系爭帳戶內之不法所得，皆為張
    世昌等人所屬詐騙集團所有，財產損益變動發生在原告與張
    世昌等人間，原告與被告間並無直接給付關係，被告自無不
    當得利。又系爭帳戶係高千惠交予高錦光使用，原告遭張世
    昌等人所屬詐騙集團成員詐欺前，系爭帳戶內仍有718,989
    元之存款，再加上高錦光遭詐騙時匯入之1,300,000 元，共
    2,018,989 元均屬高錦光所有，而高錦光因張世昌等人所屬
    詐騙集團詐欺盜領2,000,000 元而受有損害，張世昌等人所
    屬詐騙集團成員另向原告詐欺不法所得4,300,000 元，雖匯
    入系爭帳戶，實則為張世昌等人所有，被告本於不當得利及
    侵權行為損害賠償請求，自得對張世昌等人主張就系爭帳戶
    內現存款項抵償2,000,000 元，則被告尚因張世昌等人所屬
    詐騙集團成員詐欺而受有損害，並無受有利益之情形。況且
    ，系爭帳戶之實際存款人高錦光既曾經將該2,000,000 元領
    出，事後再由高千惠存入系爭帳戶之2,000,000 元，已非原
    告所匯入之2,000,000 元，原告主張不當得利之款項已不存
    在等語，資為抗辯。並聲明：原告之訴駁回。
三、本件兩造不爭執事項及爭點：
(一)、不爭執事項：
 1、張世昌等人所組詐騙集團成員於98年2 月19日共同詐騙高錦
    光，使高錦光自其華南銀行帳戶匯款1,300,000 元至其女兒
    高千惠以被告名義於中國信託商業銀行三民分行申設之系爭
    帳戶（帳戶內原有718,989 元為高錦光所有，加計高錦光前
    揭匯入之1,300,000 元，合計2,018,989 元），並於翌日詐
    騙高錦光而取得系爭帳戶之存摺、印章及密碼。嗣於同年2
    月23日、24日，張世昌等人所屬詐騙集團成員盜用系爭帳戶
    之印章，並分次領取系爭帳戶內之款項共計2,000,000 元，
    致系爭帳戶僅餘18,989元，再利用系爭帳戶作為詐騙原告匯
    入款項之工具。
 2、原告因受張世昌等人所屬詐騙集團成員詐騙，分別於98年3
    月4 日、5 日、10日，臨櫃存入或匯款300,000 元、2,000,
    000 元、2,000,000 元至系爭帳戶內，張世昌等人所屬詐騙
    集團成員即先後於同年3 月6 日、9 日、11日自該帳戶領出
    750,000 元、750,000 元、800,000 元。
 3、系爭帳戶款項（截至98年7 月2 日止餘額為2,018,842 元）
    經高雄地檢檢察官扣押凍結2,010,000 元，其中2,000,000
    元為原告所匯入款項，此有高雄市政府警察局三民分局98年
    6 月16日函文、系爭帳戶歷史交易查詢、對帳單附卷可稽（
    見本院卷第52頁、第53頁、第117 頁）。
 4、張世昌等人因上開偽造文書、詐欺取財犯行，經本院以98年
    度訴字第879 號、第1157號刑事判決判處有罪確定，而系爭
    帳戶內經檢察官扣押之款項，並未經諭知沒收或發還，此有
    該判決在卷可參（見本院卷第22頁至第47頁）。
(二)、爭點：
 1、被告是否無法律上原因受有利益，致原告受有損害，而構成
    不當得利（包含原告遭詐騙匯款至系爭帳戶，兩造間是否有
    財產直接損益變動關係）？
 2、被告得否以高錦光及被告對張世昌等人之侵權行為損害賠償
    、不當得利返還請求權，而主張對系爭帳戶內之2,000,000
    元予以抵償？
四、茲就上開爭點，析述本院得心證之理由如下：
(一)、被告是否無法律上原因受有利益，致原告受有損害，而構成
    不當得利（包含原告遭詐騙匯款至系爭帳戶，兩造間是否有
    財產直接損益變動關係）？
 1、按無法律上之原因而受利益，致他人受損害者，應返還其利
    益，民法第179 條前段定有明文。是依不當得利之法律關係
    請求返還不當得利者，須以無法律上之原因受有利益，並因
    而致他人受損害為要件。又在判斷是否該當上開不當得利之
    成立要件時，應以「權益歸屬說」為標準，亦即若欠缺法律
    上原因而違反權益歸屬對象取得其利益者，即應對該對象成
    立不當得利（最高法院92年度台上字第2682號判決意旨參照
    ）。次按，不當得利請求權之發生係基於「無法律上之原因
    而受利益，致他人受損害」之事實，所以造成此項事實，是
    否基於特定人之行為或特殊原因，在所不問。亦即不當得利
    所探究，只在於受益人之受益事實與受損事實間之損益變動
    有無直接之關聯，及受益人之受益狀態是否有法律上之原因
    （依據）而占有，至於造成損益變動是否根據自然之因果事
    實或相同原因所發生，並非不當得利制度規範之立法目的。
    換言之，只要依社會一般觀念，認為財產之移動，係屬不當
    ，基於公平原則，有必要調節，即應依不當得利，命受益人
    返還（最高法院96年度台上字第2362判決意旨參照）。又按
    ，寄託物為代替物時，如約定寄託物之所有權移轉於受寄人
    ，並由受寄人以種類、品質、數量相同之物返還者，為消費
    寄託。自受寄人受領該物時起，準用關於消費借貸之規定。
    寄託物為金錢時，推定其為消費寄託。民法第602 條、第
    603 條分別定有明文。實務上之活期儲蓄存款，係金融機構
    與存戶間，約定就存入該存戶帳戶內之金錢成立消費寄託契
    約，存戶得隨時請求返還寄託物即存款；至其實際存入款項
    之人為何人，其與存戶間之關係為何，則非所問（最高法院
    57 年 度台上字第2965號、92年度台上字第1914號判決意旨
    參照）。
 2、經查，高錦光遭張世昌等人所屬詐騙集團成員詐騙匯款至系
    爭帳戶，並受騙交付系爭帳戶之存摺、印章及密碼，該詐騙
    集團成員遂於98年2 月23日、24日領取高錦光於系爭帳戶內
    款項，致系爭帳戶僅餘18,989元，嗣原告因受張世昌等人所
    屬詐騙集團成員詐騙，分別於98年3 月4 日、5 日、10日，
    臨櫃存入或匯款300,000 元、2,000,000 元、2,000,000 元
    至系爭帳戶內，張世昌等人所屬詐騙集團成員即先後於同年
    3 月6 日、9 日、11日自該帳戶領出750,000 元、75 0,000
    元、800,000 元，截至98年7 月2 日止系爭帳戶款項餘額為
    2,018,842 元，經高雄地檢檢察官扣押凍結2,010,000 元，
    而其中2,000,000 元為原告所匯入款項等情，為兩造所不爭
    之事實。依上述系爭帳戶內資金之流動情形，原告既係因受
    騙而匯款至被告所有之系爭帳戶，而被告亦不否認系爭帳戶
    有受領來自原告匯款之4,300,000 元，且所餘2,018, 842元
    中有2,000,000 元可特定係原告所匯而尚未經張世昌等人所
    屬詐騙集團領取（關於被告抗辯高千惠嗣後曾經將系爭帳戶
    內2,010,000 元匯出後再匯回，被告所受利益已不存在乙節
    ，詳後述），又被告為系爭帳戶之申設名義人，對於中國信
    託商業銀行就系爭帳戶內之款項有存款返還請求權存在，堪
    認被告就系爭帳戶餘款中之2,000,000 元受有利益，且與原
    告匯款行為間，具有直接之損益變動，且原告係受有損害之
    人，要無疑義，至於原告係因張世昌等人所屬詐騙集團成員
    詐騙匯款、系爭帳戶之原先使用人高錦光同遭該騙集團詐欺
    取財等節，均無礙於前揭財產損益變動之認定。
 3、被告雖辯稱原告遭詐欺時系爭帳戶即屬張世昌等人所屬詐騙
    集團成員所支配，原告匯入系爭帳戶內之款項，皆為張世昌
    等人所屬詐騙集團所有，財產損益變動發生在原告與張世昌
    等人間，原告與被告間並無直接給付關係等語。然查，金融
    機構與存戶間之活期存款契約具有消費寄託關係，依前揭民
    法第602 條規定，匯入活期存款帳戶內之款項，其所有權已
    移轉為金融機構所有，存戶則取得請求金融機構返還數量相
    同之款項之權利，亦即存款返還請求權，至於其實際存入款
    項之人為何人，其與存戶間之關係為何，則非所問；換言之
    ，縱存戶將該帳戶交由他人使用，該他人既非活期存款契約
    之當事人，對於金融機構自無存款返還請求權存在。準此，
    張世昌等人所屬詐騙集團雖取得系爭帳戶之存摺、印章、密
    碼作為詐騙原告匯款之工具，並成功詐騙原告匯款至系爭帳
    戶，依前揭說明，張世昌等人依法並未取得系爭帳戶內存款
    之所有權，亦無得向金融機構請求返還此部分款項之權利可
    明，是被告據此抗辯財產損益變動發生在原告與張世昌等人
    間，原告與被告間並無直接給付關係等語，顯不可採。
 4、又查，原告受騙匯款4,300,000 元至系爭帳戶後，張世昌等
    人所屬詐騙集團成員即先後於98年3 月6 日、9 日、11日自
    該帳戶領出750,000 元、750,000 元、800,000 元，該帳戶
    於98年3 月11日餘款為2,018,989 元，惟高千惠得知高錦光
    遭詐騙後，於98年3 月12日前往中國信託商業銀行辦理系爭
    帳戶存摺、印鑑掛失及更換印鑑，並於同日將系爭帳戶餘款
    中之2,010,000 元轉匯至其名下合作金庫銀行九如分行帳號
    0000000000000 號帳戶內，經承辦檢察官發現後，命高千惠
    如數匯回系爭帳戶內，高千惠乃於98年7 月2 日匯款2,010,
    000 元至系爭帳戶，承辦檢察官並就該2,010,000 元予以扣
    押，禁止被告動支使用迄今等情，業據原告提出高雄市政府
    警察局三民第二分局98年6 月16日高市三二分偵字第0980
    018073號函、系爭帳戶歷史交易查詢單、對帳單、中國信託
    商業銀行98年12月23日中信銀字第09822271214642號函、高
    雄地檢99年1 月12日雄檢惠羽98偵19942 字第0914號函、高
    雄地檢98年度偵字第19942 、22816 號不起訴處分書為憑（
    見本院卷第52頁至第61頁、第117 頁），且為被告所不否認
    ，堪信為真。高千惠於98年3 月12日自系爭帳戶匯出2,010,
    000 元前，該帳戶餘款中之2,000,000 元既可特定為原告所
    有，而經檢察官發現後，命高千惠匯回2,010,000 元，此乙
    偵查作為顯係基於該等匯出款項乃原告受騙匯款而來，此由
    上揭高雄地檢署函文稱：「旨揭帳戶新台幣201 萬元，係高
    千惠事後匯入供本署查扣，惟此舉係導因於吳濯熙受騙匯款
    後，由高千惠另行匯出上開受騙款項所致」等語可明（見本
    院卷第61頁），則高千惠既已依檢察官之命令將轉匯款項如
    數回補，足認原告受騙匯款至系爭帳戶之款項尚有2,000,00
    0 元存在，被告抗辯系爭帳戶已無不當利益存在，亦不可採
    。
 4、承上所述，系爭帳戶現存餘款中之2,000,000 元為原告受騙
    匯款而來，被告就該20,000,000元享有存款返還請求權之利
    益，係直接基於原告之匯款行為所致，原告因此受有損害，
    兩者間具有財產直接損益變動，且被告並無受領該利益之法
    律上原因可資對抗原告，從而，原告依民法第179 條前段不
    當得利之規定，請求被告返還2,000,000 元，洵屬有據。
(二)、被告得否以高錦光及被告對張世昌等人之侵權行為損害賠償
    、不當得利返還請求權，而主張對系爭帳戶內之2,000,000
    元予以抵償？
    被告陳稱高錦光遭張世昌等人所屬詐騙集團成員詐騙2,000,
    000 元得逞，為原告所不爭之事實，固堪認定高錦光對於張
    世昌等人得依據侵權行為及不當得利之法律規定請求給付、
    賠償2,000,000 元，然此為高錦光擁有之權利，與被告無涉
    ，縱然系爭帳戶係由被告公司之法定代理人高千惠交由高錦
    光使用，亦不代表高錦光有將其對於張世昌等人之侵權行為
    損害賠償、不當得利返還請求權轉讓與被告，難認被告對張
    世昌等人有何侵權行為損害賠償、不當得利返還請求權可資
    行使，被告主張以其自己或高錦光對張世昌等人之侵權行為
    損害賠償、不當得利返還請求權抵償系爭帳戶內之2,000,
    000 元，已難憑採。況且，原告匯至系爭帳戶內之款項並非
    屬張世昌等人所有，已如前述，被告主張對張世昌等人就系
    爭帳戶內之2,000,000 元予以「抵償」，亦有謬誤。是以，
    被告以上開「抵償」抗辯，拒絕返還2,000,000 元之不當得
    利予原告，要不可採。
五、綜上所述，原告依據民法第179 條前段不當得利之規定，請
    求被告給付2,000,000 元，及自起訴狀繕本送達翌日即99年
    3 月27日起至清償日止，按週年利率百分之5 計算之利息，
    為有理由，應予准許。
六、本件為判決基礎之事實及法律關係已臻明確，兩造其餘攻擊
    防禦方法及所提之證據，經審酌與本院前揭判斷不生影響，
    爰不一一論述，併此敘明。
七、據上論結，本件原告之訴為有理由，依民事訴訟法第78條，
    判決如主文。
中    華    民    國   100    年    6     月    9     日
                  民事第六庭  法  官  林書慧
以上正本係照原本作成。
如對本判決上訴，須於判決送達後20日內向本院提出上訴狀。如
委任律師提起上訴者，應一併繳納上訴審裁判費。
中    華    民    國   100    年    6     月    9     日
                              書記官  史華齡